【裁判字號】    91,上更(一),18
【裁判日期】    920312
【裁判案由】    所有權移轉登記
【裁判全文】
台灣高等法院民事判決  九十一年度上更(一)字第十八號
    上  訴  人    丙○○
                  乙○○
                  甲○○
    右三人共同
    訴訟代理人    楊金順律師
    複 代理 人    陳佳雯律師
    上  訴  人    戊○○
                  丁○○
    右二人共同
    訴訟代理人    徐國楨律師
                  曾能煜律師
右當事人間請求所有權移轉登記事件，兩造對於中華民國八十七年十月十六日台灣新
竹地方法院八十六年度訴字第九十一號第一審判決各自提起上訴，經最高法院第一次
發回，本院判決如左：
    主    文
原判決駁回後開第二項之訴部分及訴訟費用之裁判均廢棄。
戊○○、丁○○應就附表(一)編號八及附表(二)、附表三編號十八、十九所示之土地辦理
繼承登記後，將附表(一)編號八及附表(二)所示之土地所有權移轉登記予立益育樂股份有
限公司；將附表(三)編號十八、十九所示之土地所有權移轉登記予蘇清創。
戊○○、丁○○應就附表(三)編號二十、二十一所示之土地辦理繼承登記後，並將所有
權移轉登記予蘇清創。
戊○○、丁○○之上訴駁回。
第一、二審及追加之訴訴訟費用（除已確定部分外）由戊○○、丁○○連帶負擔。
    事實及理由
一、上訴人丙○○等於上訴第二審後，請求上訴人戊○○等應移轉登記之土地追加另
    二筆坐落新竹縣關西鎮○○段二八三之三、三０三之一地號土地，依民事訴訟法
    第四百四十六條第一項但書準用同法第二百五十五條第一項第三款之規定，應予
    准許，合先敘明。
二、上訴人丙○○等主張：伊等之被繼承人呂銘銅於七十六年十二月三日、同月十日
    ，先後向戊○○等之被繼承人張昌振購買如「原審判決附表(二)、(三)」所示之土地
    計二十五筆及另二筆坐落新竹縣關西鎮○○段二八三之三、三０三之一地號土地
    之持分，訂約時已約定登記名義人由呂銘銅自行指定移轉登記與有自耕能力之第
    三人，呂銘銅並依約付清全部買賣價款，張昌振乃具結表示願無條件配合買受人
    辦理上開土地之產權移轉登記事項，惟因兩造之被繼承人生前並未辦理上開土地
    所有權之移轉登記，伊等自得請求張昌振之繼承人戊○○等二人辦理所有權之移
    轉登記。又因如原審判決附表二所示之土地，其編定使用種類登記為林地用地或
    遊憩用地，其買受人無自耕能力之限制，至原審判決附表三所示之土地，其編定
    使用種類為農牧用地，係屬耕地，而訴外人蘇清創已就上開土地取得自耕能力，
    經伊等請求戊○○等就上開土地辦理繼承登記後，將如原判決附表(二)所示之土地
    移轉登記予立益公司，如原判決附表(三)所示土地移轉登記予蘇清創，為戊○○等
    所拒，為此依民法第三百四十八條、第一千一百四十八條、第一千一百十三條第
    一項規定，以本件起訴狀繕本之送達通知戊○○等，訴請戊○○等就原審判決附
    表(二)、(三)所示之土地辦理繼承登記後，移轉登記如原審判決所載伊等訴之聲明。
    並聲明：(一)原判決不利於上訴人丙○○等人之部分廢棄。(二)上訴人戊○○等應就
    本判決附表(一)、(二)、(三)所示之土地辦理繼承登記後，並將本判決附表(一)、(二)所示
    之土地所有權移轉登記予立益育樂股份有限公司（以下簡稱立益公司）；將本判
    決附表(三)所示之土地所有權移轉登記予蘇清創。（其中原判決附表(一)所示編號一
    、十二即坐落新竹縣關西鎮○○段二七五號、三○三號等二筆土地經本院前審維
    持第一審所為上訴人丙○○等勝訴之判決，駁回上訴人戊○○等之上訴後，未據
    上訴，已告確定。）（原判決附表(一)所示編號五、六、七、十一即坐落新竹縣關
    西鎮○○段第二八三、二八三之二、二八五之一、三○九地號土地，業據上訴人
    丙○○等於本院審理時撤回起訴，見本院卷第一一○頁。）
三、上訴人戊○○等則以：本件契約當事人即丙○○等之被繼承人呂銘銅自始無自耕
    能力，而依雙方所訂之不動產買賣契約書第十三條及丙○○等提出其等之被繼承
    人張昌振所立具之切結書僅記載：「．．．，產權取得名義由甲方自行決定，乙
    方不得異議。」、「此後對所出售的土地使用權發生糾葛，產權移轉登記（包括
    台端指定名義人取得之登記）．．．絕無條件付便」等語，並未約定將土地登記
    與有自耕能力之第三人或具體指定移轉登記予具有自耕能力之第三人，參諸最高
    法院七十三年五月八日七十三年度第五次民事庭會議見解，前開契約，除其中二
    筆於訂約時非屬耕地（即坐落新竹縣關西鎮○○段二七五地號、同段三０三地號
    ）者外，其契約均自屬無效，丙○○等即不得據此請求移轉登記。再者，系爭土
    地於七十六年間訂約時均屬林業用地、農牧用地，於八十一年以後始有部分土地
    陸續變更編定為遊憩用地，而承買人於訂約時既必須有自耕能力，雖其後部分土
    地已變更為遊憩用地，亦不能使原先無效之買賣契約嗣後溯及生效。退萬步言，
    縱丙○○等所稱買賣雙方訂約當時有約定移轉系爭耕地予訴外人蘇清創之情屬實
    ，惟訴外人蘇清創於訂約當時，係住在系爭耕地十五公里外，依當時法令，其顯
    無法取得自耕能力，其係嗣後才就系爭部分耕地取得自耕能力，是訂約當時就系
    爭耕地既約定移轉登記予不具自耕能力之第三人，其買賣契約自始無效。又新竹
    縣政府雖於七十六年九月三十日行文將本判決附表(一)所示之土地使用種類變更為
    山坡地保育區林業用地，但地政機關於同年十二月二十八日始登錄，該土地於七
    十六年十二月二十八日前即同年十二月三日、十日訂立買賣契約時，其買受人自
    尚須符合有自耕能力之要件。況本判決附表(一)、(二)所示之土地目前均係立益公司
    所屬高爾夫球場用地，若呂銘銅、張昌振於農地買賣契約中形式上約明移轉登記
    予有自耕能力之第三人之目的僅在借用有自耕能力之他人名義取得產權，實質上
    係作為高爾夫球場之用，並無使用農地從事耕作之意思，即係以迂迴之方法規避
    八十九年一月修正前土地法第三十條之強制規定，其買賣契約亦為無效等語，資
    為抗辯。並聲明：(一)上訴駁回。(二)原判決不利戊○○等人部分廢棄。(三)丙○○等
    人在第一審之訴駁回。
四、兩造不爭之點：上訴人丙○○等主張：其被繼承人呂銘銅於七十六年十二月三日
    、同月十日，先後向戊○○等之被繼承人張昌振購買系爭「原判決附表(二)、(三)」
    所示土地計二十五筆及另二筆坐落新竹縣關西鎮○○段二八三之三、三０三之一
    地號土地之持分，已如約付清全部買賣價款於張昌振，買賣契約第十三條並約定
    產權取得名義由甲方（即呂銘銅）自行決定，乙方（即戊○○）不得異議。張昌
    振並具結表示願無條件配合買受人辦理上開土地之產權移轉登記事項，而丙○○
    等為買受人呂銘銅之繼承人，戊○○等為出賣人張昌振之繼承人，且上開土地戊
    ○○等迄未辦理繼承登記，並辦理移轉登記予買受人指定之人等情，業據丙○○
    等提出繼承系統表、
    頁）、不動產買賣契約書、切結書（見一審卷第二二七至二三二頁）、如「原判
    決附表(二)、(三)」所示土地之土地登記簿（見一審卷第二四０至五八四頁）等件影
    本為證，且為戊○○等所不爭執，自堪信丙○○等此部分之主張為真實。
五、兩造爭點之論述：按私有農地所有權之移轉，其承受人以能自耕者為限，違反前
    項規定者，其所有權之移轉無效，修正前土地法第三十條第一、二項定有明文。
    故約定出賣私有農地於無自耕能力人之買賣契約，除有民法第二百四十六條第一
    項但書及第二項之情形外，依同條第一項前段規定，其契約應屬無效。又所謂農
    地買賣契約有民法第二百四十六條第一項但書及第二項之情形而有效，係指關於
    農地之買賣，承買人雖係無自耕能力之人，惟如約定由承買人指定登記與任何有
    自耕能力之第三人，或具體約定登記與有自耕能力之特定第三人者，此時該買賣
    契約例外地認其並非給付不能而生效（最高法院七十三年度第五次民事庭會議決
    議意旨參照）。本件丙○○等主張其被繼承人買受系爭土地時，因有部分土地係
    耕地，故買賣雙方於訂約時，已口頭約定由買受人呂銘銅自行指定移轉登記於有
    自耕能力之人，系爭買賣契約並非給付不能，其得請求移轉登記予蘇清創乙節，
    為戊○○等所否認，是本件首應審酌者，為系爭土地之移轉是否受有修正前土地
    法第三十條規定，私有農地之移轉，其承受人以有自耕能力者為限之限制？
  (一)按非都市土地之使用，按其編定使用地之類別，依本規則規定管制之。森林區、
    山坡地保育區及風景區在未編定使用地之類別前，適用林業用地管制，非都市土
    地使用管制規則第四條定有明文（七十三年十一月五日之舊法，修正後為第七條
    ）。
  (二)經查，系爭本判決附表(一)、(二)、(三)所示土地，於七十六年十二月三日、十二月十
    日兩造訂定買賣契約前，由新竹縣政府七十三年十月十五日府地用字第七五○八
    五號非都市土地公告確定，編定使用分區為山坡地保育用地，使用地類別則暫未
    編定，經新竹縣竹北地政事務所於七十四年二月二十七日登錄使用分區，使用地
    類別則暫未編定。又其中本判決附表(一)編號一至七等七筆土地及本判決附表(二)編
    號九、十之土地於七十六年九月三十日依新竹縣政府七十六年九月三十日府地一
    三九一○號函補註使用類別為林業用地，有土地登記簿謄本影本在卷可憑（見本
    院卷(一)第一○三頁至一○九頁、第一二五頁、第一二六頁）；本判決附表(一)編號
    八及本判決附表(二)編號十一至十七之土地及本判決附表(三)之土地則於七十六年九
    月三十日經新竹縣政府公告為農牧用地，而新竹縣竹北地政事務所則於七十六年
    十二月二十八日始登錄使用地類別為農牧用地，有土地登記簿謄本影本在卷可憑
    （見本院卷(一)第一二四頁、第一二七頁至第一三三頁、第一五四頁至第一五七頁
    ）；並均於七十六年十二月二十八日登錄使用地類別，此有新竹縣竹北地政事務
    所北地所行筠字第○九一○○○五七九六號函附卷可稽（見本院卷(二)第八頁）。
    則系爭土地於兩造七十六年十二月三日訂立買賣契約時，均屬非都市土地山坡地
    保育區而尚未編定使用類別之土地，依前揭舊非都市土地使用管制規則第四條規
    定，自應適用林業用地管制，自非屬修正前土地法第三十條所規定應以移轉登記
    予自耕者之限制範圍內。
  (三)綜上所述，兩造間之系爭土地之買賣契約，因系爭土地於兩造七十六年十二月三
    日訂立買賣契約時，均屬非都市土地山坡地保育區而尚未編定使用類別之土地，
    依前揭修正前非都市土地使用管制規則第四條規定，自應適用林業用地管制，自
    非屬修正前土地法第三十條所規定應以移轉登記予自耕者之限制範圍內，並無修
    正前土地法第三十條，私有農地所有權之移轉，其承受人能自耕者為限之規定之
    適用，兩造之買賣契約自屬有效。因此縱上訴人等實際上非為耕作，而為設高爾
    夫球場之用而買受系爭土地，請求被上訴人將系爭土地移轉登記立益公司或蘇清
    創自亦無所謂脫法行為之可言。
  (四)再依前開新竹縣竹北地政事務所函覆本院結果，本判決附表(一)、(二)關西鎮○○段
    二八一號等十七筆土地，目前編定為山坡地保育區遊憩用地（土地登記謄本見本
    院卷(一)第一一○頁至一二二頁、第一三四頁至一五二頁），本判決附表(三)關西鎮
    ○○段二八八之一號等四筆土地現編定為山坡地保育區農牧用地（土地登記謄本
    見本院卷(一)第一五八頁至一六五頁）。雖本判決附表(三)之四筆土地現編定為農牧
    用地，惟土地法第三十條業於八十九年一月二十六日刪除，是已無私有農地所有
    權之移轉其承受人以能自耕者為限之限制。是該四筆土地所有權移轉亦無修正前
    土地法第三十條之限制。
六、綜上所述，兩造間之系爭土地買賣契約並無修正前土地法第三十條規定之適用，
    兩造間之買賣契約自屬有效，從而，丙○○等依買賣及繼承法律關係，請求戊○
    ○等就本判決附表(一)、(二)及本判決附表(三)所示之土地辦理繼承登記後，將本判決
    附表(一)、(二)所示之土地所有權移轉登記予立益公司；將本判決附表(三)所示之土地
    所有權移轉登記予蘇清創，為有理由。戊○○等主張，系爭土地除原判決附表(一)
    所示之二七五地號土地外，其餘土地於訂約時皆為農地，契約無效，請求廢棄原
    判決云云，為無理由。原審就原判決附表(一)部分，為丙○○等勝訴判決，並無不
    當，戊○○等上訴意旨指摘原判決此部分不當，為無理由，應予駁回。至原審就
    原判決附表(二)編號十、十一及原判決附表(三)所示之土地，為丙○○等人敗訴判決
    ，尚有未合。丙○○等上訴意旨，指摘原判決此部分不當，求予廢棄，核有理由
    ，自應由本院廢棄改判如主文第二項、第三項所示。
七、本件事證已臻明確，兩造其餘攻擊、防禦方法及所為之立證，經本院審酌後，認
    為與本判決所為上述論斷結果不生影響，爰不一一予以論述。
八、據上論結，本件丙○○等之上訴為有理由，戊○○等之上訴為無理由，爰依民事
    訴訟法第四百五十條、第四百四十九條第一項、第七十八條，判決如主文。
中      華      民      國    九十二    年      三      月     十二     日
                        臺灣高等法院民事第九庭
                                        審判長法  官  吳  謙  仁
                                              法  官  魏  大  喨
                                              法  官  游  婷  麟
右正本係照原本作成。
如不服本判決，應於收受送達後二十日內向本院提出上訴書狀，其未表明上訴理由者
，應於提出上訴後二十日內向本院補提理由書狀（均須按他造當事人之人數附繕本）
上訴時應提出委任律師或具有律師資格之人之委任狀；委任有律師資格者，另應附具
律師資格證書及釋明委任人與受任人有民事訴訟法第四百六十六條之一第一項但書或
第二項（詳附註）所定關係之釋明文書影本。
中      華      民      國    九十二    年      三      月     十二     日
                                              書記官  林  初  枝
附註：
民事訴訟法第四百六十六條之一（第一項、第二項）：
對於第二審判決上訴，上訴人應委任律師為訴訟代理人。但上訴人或其他法定代理人
具有律師資格者，不在此限。
上訴人之配偶、三親等內之血親、二親等內之姻親，或上訴人為法人、中央或地方機
關時，其所屬專任人員具有律師資格並經法院認為適當者，亦得為第三審訴訟代理人
。


司法院資訊處製作；財團法人民間司法改革基金會備份。
